臺灣橋頭地方法院民事判決
                                      110年度訴字第371號
原      告  財政部國有財產署南區分署

法定代理人  黃莉莉
訴訟代理人  鄭植元律師
            楊家瑋律師
上  一  人
複  代理人  王又真律師
訴訟代理人  高華陽律師
被      告  陳永川
上列當事人間請求返還土地等事件，經臺灣高雄地方法院移送前
來（109年度審訴字第1407號）本院於民國111年3月30日言詞辯
論終結，判決如下：
    主  文
一、被告應將坐落高雄市○○區○○段0000地號土地上如附圖所
    示編號A 、B 之地上物清除，並將該部分土地返還原告。
二、被告應給付原告新臺幣3,542 元，暨自民國111 年1 月28日
    起至清償日止，按年息5%計算之利息。
三、被告應自民國110 年12月1 日起至返還第一項土地之日止，
    按年給付原告依第一項土地占用面積乘以當期甘藷正產物單
    價乘以正產物收穫量乘以1000分之250 計算之金額。
四、訴訟費用由被告負擔。
    事實及理由
一、原告主張：坐落高雄市○○區○○段0000地號土地（下稱系爭土
    地）為原告管理之國有土地，系爭土地遭被告無權占用，於
    如高雄市政府地政局美濃地政事務所複丈日期民國110年10
    月8 日土地複丈成果圖（下稱附圖）所示A 、B 範圍（面積
    共6,952 平方公尺）種植作物及搭設棚架、水塔使用；且被
    告迄今占用系爭土地，獲有相當於租金之不當得利利益。為
    此，爰依民法第767 條第1 項前段、中段及第179 條規定，
    提起本件訴訟等語。並聲明求為判決：如主文第1至3項所示
    。
二、被告則以：被告於79年間向訴外人林春風購買系爭土地，被
    告受讓系爭土地後，多次向原告申請承租系爭土地，均遭原
    告駁回，惟被告有按期繳納使用補償金予原告。被告願意向
    原告承租系爭土地，或持續繳納補償金，希望原告不要收回
    系爭土地等語，資為抗辯，並答辯聲明：原告之訴駁回。
三、兩造不爭執之事項：
  ㈠系爭土地為原告管理之國有土地。
  ㈡被告自79年間耕作使用系爭土地，占有範圍如附圖A 、B 所
    示。
四、本件之爭點：
  ㈠原告依民法第767 條第1 項前段、中段規定，請求被告清除
    系爭土地地上物並返還系爭土地，有無理由？
  ㈡原告依民法第179 條規定，請求被告返還相當租金之不當得
    利，有無理由？如有，金額為若干？
五、本院之判斷：
  ㈠原告依民法第767 條第1 項前段、中段規定，請求被告清除
    系爭土地地上物並返還系爭土地，有無理由？
　　按所有人對於無權占有或侵奪其所有物者，得請求返還之；
    對於妨害其所有權者，得請求除去之，民法第767 條第1 項
    前段、中段定有明文。依兩造不爭執事項㈠㈡所載，系爭土地
    為原告管理之國有土地，被告自79年間即使用系爭土地耕作
    ，於其上種植農作物、搭設水塔及棚架等情，有本院勘驗筆
    錄及現場照片在卷可參（見本院卷第85至107 頁），足認被
    告確有占有使用系爭土地。被告雖辯稱其於79年間向林春風
    購買系爭土地，並提出土地買賣契約書、證明書為證（見本
    院審訴卷第63至66頁、第71頁），惟系爭土地自68年10月9 
    日即登記為中華民國所有，有系爭土地謄本在卷可稽（見本
    院審訴卷第35頁），林春風非系爭土地所有權人，自無從移
    轉系爭土地所有權予被告，且本於債之相對性，被告亦不得
    持上開土地買賣契約書對原告主張為有權占用。被告復無法
    提出其他證據，證明其有占用系爭土地之正當權源，係屬無
    權占有甚明。從而，原告依民法第767 條第1 項前段、中段
    規定，請求被告清除系爭土地上地上物並返還所占用系爭土
    地，應屬有據。
  ㈡原告依民法第179 條規定，請求被告返還相當租金之不當得
    利，有無理由？如有，金額為若干？
  ⒈按無法律上之原因而受有利益，致他人受有損害者，應返還
    其利益，民法第179 條定有明文。又依不當得利之法則請求
    返還不當得利，以無法律上之原因而受有利益，致他人受有
    損害為要件，故其得請求返還之範圍，應以對方所受之利益
    為度，非以請求人所受損害若干為準，無權占有他人土地，
    可能獲得相當於租金之利益為社會通常之觀念（最高法院61
    年台上字第1695號判決先例可資參照）。被告無權占用系爭
    土地，業據認定如前，被告受有使用系爭土地之利益，致原
    告受有無法使用系爭土地之損害，則原告依民法第179 條規
    定訴請被告給付相當於租金之不當得利，自屬有據。
  ⒉次按占用期間使用補償金，按占用情形依使用補償金計收基
    準表向實際占用人追收，國有非公用不動產被占用處理要點
    第7 點定有明文。前開基準表就占用國有非公用不動產屬「
    農作、畜牧、養殖及造林」者，以每年按當地地方政府公告
    當期正產物單價乘以正產物收穫量乘以1000分之250 計收，
    正產物單價及收穫總量之計算基準，就土地登記簿最後記載
    之地目為旱者，旱地目以甘藷之價格計算。其收穫總量，有
    等則者，依當地地方政府評定之同一等則為準；無等則者，
    以該地目中間等則計算。國有非公用不動產租賃作業程序第
    55條第1 項第3 款亦規定，出租不動產之租金，除另有規定
    外，農作地（含原林乙地）、畜牧地、養地及養殖地：年租
    金為地方政府公告當期正產物單價乘以租約約定之正產物收
    穫總量乘以1000分之250 。本院審酌被告於如附圖所示A 、
    B 部分種植農作物，及系爭土地位處山區，附近土地亦均供
    耕作，距離荖濃國小、最近超商約需5 分鐘車程等情，業經
    本院勘驗屬實，有勘驗筆錄可佐（見本院卷第85頁），足見
    交通不便，生活機能非佳，暨被告占用系爭土地所受利益等
    一切情狀，認原告主張依前揭規定，作為本件計算相當於租
    金之不當得利標準，應屬妥適。依此，被告無權占用土地所
    受相當於租金之不當得利，每年應以占用系爭土地面積乘以
    當期甘藷正產物單價乘以正產物收穫量乘以1000分之250 計
    算。兩造對於系爭土地地目為旱地、等則22、110 年度之甘
    藷價格為每公斤6 元、產物年收穫量為每公頃3,712 公斤，
    亦不爭執（見本院卷第213 至214 頁）。則原告請求被告給
    付自110 年1 月1 日起至110 年11月30日之相當租金不當得
    利3,542 元（計算式：占用面積0.6952公頃×甘藷正產物單
    價6 元×正產物收穫量3,712 公斤×250 ÷1000÷12＝322 元，
    元以下無條件捨棄。322 元×11月＝3,542 元），及請求被告
    自110 年12月1 日起至返還所占用土地之日止，按年給付依
    系爭土地占用面積乘以當期甘藷正產物單價乘以正產物收穫
    量乘以1000分之250 計算之金額，核屬有據。
六、綜上所述，原告依民法第767 條第1 項前段、中段及第179
    條規定，請求被告清除如附圖所示編號A 、B 之地上物並返
    還所占用土地，及給付原告3,542 元暨自民事訴之聲明變更
    狀繕本送達翌日即111 年1 月28日起（見本院卷第213 頁）
    至清償日止，按年息5%計算之利息，並自110 年12月1 日起
    至返還所占用土地之日止，按年給付原告依所占用土地面積
    乘以當期甘藷正產物單價乘以正產物收穫量乘以1000分之25
    0 計算之金額，為有理由，應予准許。
七、本件事證已臻明確，兩造其餘主張陳述及所提之證據，經審
    酌後於本件判決結果無影響，爰不逐一論述，附此敘明。
八、據上論結，原告之訴為有理由，判決如主文。
中　　華　　民　　國　 111　　年　　4 　　月　　20　　日
                  民事第二庭  審判長法  官 謝文嵐
                                    法  官 蕭承信
                                    法  官 許家菱
以上正本係照原本作成。
如對本判決上訴，須於判決送達後20日內向本院提出上訴狀。如
委任律師提起上訴者，應一併繳納上訴審裁判費。
中　　華　　民　　國　　111 　年　　4 　　月　　21　　日
                                     書記官劉國偉